臺灣高等法院民事判決
上　訴　人　甲○○
訴訟代理人　蔡育霖律師
被 上 訴人　丁○○
訴訟代理人　戊○○　　　往同上
上列當事人間給付工程款事件，上訴人對於中華民國94年5 月26
日臺灣臺北地方法院93年度建字第188 號第一審判決提起上訴，
經本院於96年5 月30日言詞辯論終結，判決如下:
    主      文
上訴駁回。
第二審訴訟費用由上訴人負擔。
    事實及理由
一、上訴人主張：伊與訴外人廖偉民於民國 (下同) 89年1 月21
    日向被上訴人承纜坐落基隆市○○區○○段0000000地號之
    「基隆南榮路集合住宅工程」 (下稱系爭工程) ，約定工程
    報酬每坪新臺幣 (下同) 35,500元。被上訴人提出之承纜契
    約雖記載簽約日期為88年6 月1 日，實乃被上訴人嗣後自行
    填載。被上訴人於89年4 月10日取得系爭工程之棄土證明，
    伊於同年月14日進場施工。被上訴人於92年10月及89年5 月
    ，分別取得系爭工程Ａ棟、Ｂ棟之使用執照。而被上訴人於
    取得Ｂ棟之使用執照後，要求伊進行第二次施工 (即增建部
    分，下稱系爭增建工程) ，伊於90年11月完工後，因增建工
    程於91年4 月間遭基隆市政府拆除大隊強制拆除，被上訴人
    又委託伊施作修補工程，伊於91年6 月修補完畢。系爭工程
    使用執照核准面積為227.773 坪，工程款為8,085,942 元，
    增建面積34.566 坪，增建工程款1,227,093元；追加變更工
    程款為1,066,160 元，被上訴人迄今尚欠工程款2,439,595
    元。又伊另承攬被上訴人基隆市○○路93號工地整修工程、
    基隆市○○區○○路房屋修繕工程及系爭工程增建拆除後之
    修補工程，約定工程款依序為20,151元、73,106元、175,13
    2 元，爰依承攬之法律關係，請求被上訴人給付工程款2,70
    7,984 元及法定遲延利息。伊另於89年9 月13日代被上訴人
    開立消費金額1,890,000 元之統一發票，約定被上訴人應給
    付伊90,000元，被上訴人亦未給付，爰依兩造契約約定，請
    求被上訴人給付90,000 元及法定遲延利息等語。(原審判決
    被上訴人應給付上訴人90,000元及法定遲延利息，駁回上訴
    人其餘請求，上訴人就其敗訴部分不服，提起上訴，被上訴
    人未就其敗訴部分聲明不服，該部分已確定，不予審究) ，
    並聲明：(一)原判決不利於上訴人部分廢棄。(二)上開廢棄部分
    ，被上訴人應再給付上訴人2,707,984 元，及自93年9 月18
    日起至清償日止，按週年利率5%計算之利息。(三)願供擔保請
    准宣告假執行。
二、被上訴人則以：兩造及廖偉民於88年6 月1 日簽立系爭工程
    契約後，廖偉民即行蹤不明，而由上訴人獨立承纜系爭工程
    。依約系爭工程原應於開工 (即88年11月間) 後180 天 (即
    89年5 月間) 完工，因上訴人能力不足，施工錯誤百出，工
    程延至92年10月間始完工，延宕長達3 年，且所有完工及修
    繕項目，均係伊自行處理，致伊之成本增加，且受有客戶退
    屋之損失。兩造既約定工程款以建造執照核准面積每坪35,5
    00 元計價，系爭工程經核准之建造執照面積為204.886坪，
    總工程款應為7,270,000 元 (以每坪單價乘以建造執照核准
    面積計算，為7,273,453 元，兩造同意以7,270,000 元成交
    ) 。系爭工程並未變更、追加，自無須變更或追加款項。另
    增建工程部分之鋼筋及模板，均由伊自行出資購買，兩造約
    定系爭增建工程報酬連工帶料為700,775 元，伊已全數給付
    完畢。又伊委託上訴人整修基隆市○○路93號工地，約定工
    程款為9,839 元，伊已於90年7 月30日支付，並未積欠上訴
    人任何工程款，亦未委託上訴人修繕基隆市○○區○○路房
    屋等語，資為抗辯。並答辯聲明: (一)上訴駁回。(二)如受不利
    判決，願供擔保免為假執行宣告。
三、兩造不爭執之事項:
  (一)上訴人向被上訴人承攬系爭工程，約定工程款以建造執照核
    准面積每坪35,500 元計算。
  (二)上訴人向被上訴承攬基隆市○○路93號工地整修工程。
四、兩造爭執之事項：(一)系爭工程之實際簽約日期為何？(二)系爭
    工程之總價為何？(三)系爭增建工程之工程款為何？(四)系爭工
    程有無變更設計及增加工程款之情事？(五)基隆市○○路93號
    工地整修工程之工程款為何？(六)基隆市○○區○○路房屋修
    繕工程之工程款為何？(七)被上訴人是否已付清所有工程款項
    ？茲分述如下：
  (一)系爭工程之實際簽約日期為何？
  上訴人於93年9 月17日向原審提出之民事準備狀記載因被上
    訴人缺款可處理棄土證明，上訴人遂於89年2 月2 日提出25
    萬元供被上訴人辦理棄土證明 (見原審卷(一)第81頁) ; 另上
    訴人提出之原證三所列營造部分追加金額第1 項臨時電保證
    金及第2 項電力公司補線費，亦記載由上訴人所繳納 (見原
    審卷(一)第86頁) 。
  系爭工程之棄土證明於88年8 月16日核發，臨時電保證金及
    電力公司補線費則係於88年10月28日繳納，均早於上訴人所
    主張簽約日期 (即89年1 月21日) 及施工日期 (即89年4 月
    14日) ，顯與常情有悖；況上訴人主張其係於89年1 月21日
    簽訂系爭工程合約書，固據其提出工程合約書影本乙份為證
     (見原審卷(一)第128 頁至第131 頁) ，惟為被上訴人所否認
    。查上開合約書影本未明載合約日期、合約總價金額，亦未
    蓋章，此與被上訴人所提出之工程合約書原本 (見原審卷(一)
    第21頁至第25頁) 已記載簽約日期、合約總價，並蓋用兩造
    印文，明顯不同，益證應以被上訴人所提出之工程合約書原
    本為真正。是被上訴人抗辯簽約日期為88年6 月1 日，自為
    可信。
  (二)系爭工程之總價為何？
    依被上訴人所提出於88年6 月1 日簽立之系爭工程合約書及
    上訴人所提出無日期之合約書第4 條第2 款約定，工程總價
    以建造執照核准面積每坪35,500元計價，合約總價7,270,00
    0 元 (見原審卷(一)第22頁) ；而系爭工程依基隆市政府工務
    局核發之建造執照所載，其各層面積總計為684.87平方公尺
    ，此有兩造所不爭之建造執照足參 (見原審卷(一)第28頁、第
    30頁)，折合坪數為207.17坪 (計算式：684.87 ×0.3025＝
    207.17)，以每坪35,500元計，其工程總價為7,250,950元，
    與系爭工程約定之合約總價價差僅為19,050元，顯見兩造於
    訂約當時對於施作面積及其計價方式，業已概略估算，上訴
    人主張應依使用執照所載面積加計各層陽台及屋頂突出物面
    積云云，要無可取。
  (三)系爭增建工程之工程款為何？
  增建部分因不須有棄土證明、營造牌照費及水電申請費等營
    造雜項支出，施工成本較低，且增建部分之鋼筋及模板，係
    由被上訴人自行購買及簽發支票支付，被上訴人抗辯系爭增
    建工程被上訴人不可能以原工程計價方式計價，自非無據。
    又系爭增建工程上訴人同意以700,755 元承包，有上訴人親
    筆書立之增建工程請款單為證 (見原審卷(一)第105 頁至第10
    6 頁) ，且上訴人於93年5 月6 日向臺灣臺北地方法院聲請
    核發支付令及提出訴訟時，均主張系爭增建工程之工程款為
    700,775 元 (第5 項494,805 元＋第7 項205,970 元＝700,
    775 元) ，迄93年9 月17日委託蔡育霖律師代理本案訴訟時
    ，始改按每坪35,500 元計算增建工程，尤屬無據。
  上訴人於91年6 月20日向被上訴人請款149,789 元，嗣增加
    為175,132 元，原工資每工2,000 元，亦增為2,300 元，工
    數由19.5工改為20.5工，另增加女工9 工，材料價格與原申
    請不符，被上訴人抗辯上項貨款被上訴人已以現金100,000
    元 (現場支付乙人乙資) ，材料款49,789元則簽發安泰商業
    銀行票號BH0000000 號支票支付，其所支付之工程款已逾該
    修補費用，亦非無據。
  (四)系爭工程有無變更設計及增加工程款之情事？
  證人周炎松於原審證稱：「系爭工程Ａ棟有變更圖面，於管
    線配好，將衛浴設備位置移動，移動後位置方向均不一樣，
    Ａ棟後面本來都是綠地使用地，後來打掉，增加違章建築，
    系爭工程只有這部分變動」等語 (見原審卷(一)第162 頁) ，
    足證系爭工程僅將衛浴設備移至增建部分，而上訴人所提出
    之變更部分工程表 (見原審卷(一)第107 頁) ，與上訴人自行
    書寫增建工程請款單項目，諸多雷同，系爭工程如真有上訴
    人所主張變更設計增加金額高達1,066,160 元工程款之事實
    ，惟其竟無法提出有任何追加合約或被上訴人簽章之文件，
    俾供審認，且上訴人於92年9 月15日委託王志魯律師事務所
    、於92年11月29日委託洪正國際財務管理公司、於93年3 月
    15日向中山區調解委員會申請調解及於93年6 月11日向原審
    聲請核發支付命令、提出本案訴訟時，均未主張系爭工程有
    變更設計增加工程款之情事，迄93年9 月17日委託蔡育霖律
    師代理本案訴訟時，始主張有變更設計增加工程款之情事，
    已有不實；又上訴人於原審93年9 月17日提出之民事準備狀
    原證三主張變更設計營造部分追加金額為1,284,672 元，因
    經被上訴人質疑，始修改為1,066,160 元 (即94年7 月21日
    提出上訴理由狀之附表(三)) ，益見其主張先後不一，難認為
    真實。
  上訴人提出之追加變更工程明細表所列項目，非但前後矛盾
    ，且迄未舉證有變更設計及增加工程款之情事，上訴人自行
    編製追加變更工程明細表金額1,066,160 元，復有如下錯誤
    ：
  (1)第8 項、第9 項、第11項、第26項與營造部分追加金額說明
    表之計算式金額不符，另增建部分點工追加款64,550元，與
    營造部分追加金額第8 項重複。
  (2)上訴人自行編製之工程變更追加款，與上訴人向被上訴人申
    請之增建工程款700,775 元中所列項目，大致雷同，且部分
    係屬系爭工程，如第1 項、第2 項、第4 項已在89年6 月29
    日系爭工程請款第1 項臨時電保證金 (正確為臨時水保證金
     )81,860元，第2 項電力公司線補費1,050 元則列為42,902
    元。又系爭工程並無第38項雨庇露台，此露台與上訴人所提
    出之原證二Ａ棟左側露台22.4平方公尺 (即6.8 坪) ，重複
    編列。
  (3)第8 項其他 (1)，Ａ棟外牆加雨庇露台，Ａ棟雨庇係由被上
    訴人於完工後要求丙○○施作，證人丙○○於94年11月17日
    於本院已證稱「然後再下來雨庇是丁○○叫我做的」 (見本
    院卷第137 頁) ，且Ａ棟外牆並無露台，僅有屋簷，足證系
    爭工程並無變更設計增加工程款之情事。
  (4)據上可知，上訴人主張系爭工程有變更設計及增加工程款，
    顯與事實不符，即無可採。
  (五)基隆市○○路93號工地整修工程之工程款為何？
    上訴人主張兩造原約定前開工程款為20,151元之事實，為被
    上訴人所否認，而依上訴人於92年7 月2 日向被上訴人請款
    時提出之請款單所示，系爭工程款含稅為9,839 元，被上訴
    人抗辯該款項已於90年7 月30日以安泰商業銀行中山分行支
    票號碼BHI07477號支付，業據提出支票影本為證 (見原審卷
    (一)第115 頁) ，上訴人雖主張系爭工地工程款為20,151元，
    惟其中原證五所列第一項圍籬笆工人原請款時3 工，增為4
    工，第二項90年颱風引起水災破壞鄰房水溝，清理水溝材料
    原申請為1,059 元嗣變更為8,559 元，係其片面自行製作，
    並未經被上訴人簽認，顯乏依據，並不可取。
  (六)基隆市○○區○○路房屋修繕工程之工程款為何？
    上訴人主張百五路房屋修繕之磁磚係向萬鴻實業有限公司乙
    ○○所購買，證人徐文長即乙○○之配偶於94年12月26日在
    本院證稱其所出具之請款單 (見本院卷第120 頁) 係上訴人
    持1 張工程明細表交予證人囑其抄寫後，再將工程明細表交
    還上訴人 (見本院卷第152 頁) ，足見該請款單內容係證人
    聽聞自上訴人所述，當屬傳聞證據，其證據力已有疑義，且
    上訴人迄無法提出該工程明細表原本，無從證明其向乙○○
    所購買之磁磚係送至何工地，是否確供百五路房屋修繕所用
    。是上訴人此部分之主張，亦無足取。
  (七)被上訴人是否已付清所有工程款項？
  系爭工地工程總價7,270,000 元，系爭增建工程之工程款70
    O,775 元，合計7,970,775 元，被上訴人抗辯對系爭工地共
    支付工程款10,228,432元，其中支票付款9,736,724 元，現
    金付款491,708 元，上訴人於94年8 月22日在本院準備程序
    亦自陳被上訴人所簽發之支票均交由上訴人轉交廠商 (見本
    院卷第34頁) ，堪認被上訴人所抗辯應付工程款業已全部付
    清一節為可信。
  上訴人於93年9 月17日民事準備狀記載已領工程款為7,633,
    708元，93年12月16日提出民事準備狀(二)記載已領工程款7,9
    39,600元，前後不一，經查，系爭工地泥作工程基礎開挖15
    7,500 元及自來水申請78,000元之支票，係由上訴人兌領，
    有統一發票1 紙、支票2 紙附卷可稽 (見本院卷第305 頁、
    第306 頁) ，且為上訴人所不爭。依上訴人所稱已領工程款
    7,939,600 元，加計157,500 元及78,000 元，共計8,175,1
    00元，已逾被上訴人應付工程款。
五、綜上所述，上訴人請求被上訴人再給付上訴人工程款2,707,
    984 元，及自93年9 月18日起至清償日止，按週年利率5%計
    算之利息，為無理由，應予駁回。且假執行之聲請亦失所附
    麗，應併予駁回。原審就上開再給付部分為上訴人敗訴之判
    決及駁回其假執行之聲請，核無不合。上訴意旨指摘原判決
    該部分不當，求予廢棄改判，為無理由，應予駁回。
六、本件事證已臻明確，兩造其餘主張陳述及舉證，經核於判決
    之結果均無影響，無庸一一論列，附此敘明。
據上論結，本件上訴為無理由，依民事訴訟法第449 條第1 項、
第78條，判決如主文。
中　　華　　民　　國　　96　　年　　6 　　月　　13　　日
                    民事第十二庭
                        審判長法  官  張宗權
                              法  官  陳永昌
                              法  官  王麗莉
正本係照原本作成。
如不服本判決，應於收受送達後20日內向本院提出上訴書狀，其
未表明上訴理由者，應於提出上訴後20日內向本院補提理由書狀
（均須按他造當事人之人數附繕本）上訴時應提出委任律師或具
有律師資格之人之委任狀；委任有律師資格者，另應附具律師資
格證書及釋明委任人與受任人有民事訴訟法第466條之1第1項但
書或第2項（詳附註）所定關係之釋明文書影本。
中　　華　　民　　國　　96　　年　　6 　　月　　14　　日
　　　　　　　　　　　　　　　書記官  明祖星
附註：
民事訴訟法第466條之1（第1項、第2項）：
對於第二審判決上訴，上訴人應委任律師為訴訟代理人。但上訴
人或其他法定代理人具有律師資格者，不在此限。
上訴人之配偶、三親等內之血親、二親等內之姻親，或上訴人為
法人、中央或地方機關時，其所屬專任人員具有律師資格並經法
院認為適當者，亦得為第三審訴訟代理人。
